ACORDAO-COMPLETO-2298131

ACÓRDÃO 811/2019 ATA 3/2019 - SEGUNDA CÂMARA

VISTOS, relatados e discutidos estes autos de recurso de reconsideração interposto por Rosiana Lima Beltrão Siqueira, ex-Administradora do Porto de Maceió - APMC/Codern, contra o Acórdão 10788/2016-TCU-Segunda Câmara;
ACORDAM os ministros do Tribunal de Contas da União, reunidos em sessão da 2ª Câmara, diante das razões expostas pelo relator, em:
9.1. conhecer do recurso de reconsideração, com fundamento nos arts. 32, inciso I, e 33 da Lei 8.443/1992, para, no mérito, dar-lhe provimento, a fim de:
9.1.1. alterar o subitem 9.2 do Acórdão 10788/2016-TCU-Segunda Câmara, passando a constar:
"9.2. julgar regulares com ressalva as contas de Rosiana Lima Beltrão Siqueira, com fundamento nos artigos 1º, inciso I, 16, inciso II, 18 e 23, inciso II, da Lei 8.443/1992, c/c os artigos 1º, inciso I, 208 e 214, inciso II, do Regimento Interno do TCU, dando-lhe quitação";
9.1.2. tornar insubsistentes os subitens 9.3, 9.4, 9.5, 9.6, 9.7 e 9.8 do Acórdão 10788/2016-TCU-Segunda Câmara;
9.1.3. alterar os termos do subitem 9.9, renumerando-o para 9.3 e passando a constar:
"9.3 determinar à Codern que:
9.3.1. adote, no prazo de 30 (trinta) dias, a contar da ciência, as medidas necessárias à realização de estudo nas instalações do Porto de Maceió com o objetivo de caracterizar, classificar e delimitar as atividades perigosas de que trata o § 1º do art. 14 da Lei 4.680/1965, de modo a identificar potenciais medidas que propiciem remover ou eliminar as causas de exposição a riscos a que estão sujeitas as áreas administrativas do Porto de Maceió;
9.3.2. encaminhe ao Tribunal, no prazo de 90 (noventa) dias, os resultados dos estudos a que se refere o subitem anterior, acompanhado de análise de viabilidade técnica, econômica, financeira e ambiental que fundamentem eventuais medidas voltadas a remover ou eliminar as causas de exposição a riscos a que estão sujeitas as áreas administrativas do Porto de Maceió;"
9.2. manter inalterados os demais dispositivos do Acórdão 10788/2016-TCU-Segunda Câmara; e
9.3. dar ciência da presente deliberação ao recorrente e à Companhia Docas do Rio Grande do Norte.

Recurso de reconsideração interposto contra decisão que julgou as contas da recorrente irregulares e aplicou-lhe multa.

Segunda Câmara

Companhia Docas do Rio Grande do Norte - Codern.

3. Recorrente: Rosiana Lima Beltrão Siqueira (XXX.472.494-XX).

13.1. Ministros presentes: Ana Arraes (Presidente), Augusto Nardes, Raimundo Carreiro e Vital do Rêgo (Relator).
13.2. Ministro-Substituto convocado que não participou da votação: Marcos Bemquerer Costa.
13.3. Ministro-Substituto presente: André Luís de Carvalho.

ACORDAO-COMPLETO-2545919

Acórdão de Relação 5298/2022 - Segunda Câmara

Acórdão de Relação

ACORDAO-COMPLETO-2366152

Acórdão de Relação 1833/2019 - Plenário

ACORDAO-COMPLETO-2358257

Acórdão de Relação 4357/2019 - Segunda Câmara

VITAL DO RÊGO

Ministra Ana Arraes.

Adoto como relatório a instrução de mérito elaborada no âmbito da Secretaria de Recursos - Serur (peça 123) , que contou com a concordância do corpo gerencial daquela unidade técnica (peças 124 e 125) , transcrita a seguir com os ajustes de forma pertinentes:
INTRODUÇÃO
Cuida-se de recurso de reconsideração interposto por Rosiana Lima Beltrão Siqueira, Administradora do Porto de Maceió (APMC) no exercício de 2012, insurgindo-se contra o Acórdão 10788/2016-TCU-Segunda Câmara, por meio do qual a gestora teve suas contas anuais julgadas irregulares, com imputação de multa no valor de R$ 15.000,00, em razão de irregularidade consistente no "pagamento de adicional de risco a empregados do Porto de Maceió que não estão expostos a riscos, resultando em afronta aos princípios constitucionais da legalidade, moralidade e eficiência e ao parágrafo 1º do art. 14 da Lei 4.860/1965, de 26/11/65".
Eis o extrato da decisão recorrida (Acórdão 10788/2016-TCU-Segunda Câmara - peça 63) :
9.1. julgar regulares com ressalva as contas de Agnelo Rossi da Silva, Alvaro Fernandes Freire Filho, Augusto Tasso Fragoso Pires, Cleidemario Luiz de Souza, Eládio de Santana Brasileiro, Emerson Fernandes Daniel Júnior, Eugenio Leopoldo Rosado Cascudo Rodrigues, Flavio Jose Cavalcanti de Azevedo, Gustavo Henrique Teixeira de Faria, Hanna Yousef Emile Safieh, Janete Duarte, Josimar Nogueira de Lima, Luiz Cláudio da Silva Cabral, Luiz César Brandão Maia, Lúcia Malnati Panariello,  Manoel Alves Neto, Maurício Bailly de Sá Peixoto, Mônica Maria Libório Feitosa de Araújo, Pedro Terceiro de Melo, Regina Celia Dias, Reginaldo Lafayete da Silva Abreu, Silvano Barbosa Bezerra Antas, Wilson do Egito Coelha, o Filho e dar-lhes quitação;
9.2. julgar irregulares as contas de Rosiana Lima Beltrão Siqueira;
9.3. aplicar a Rosiana Lima Beltrão Siqueira multa de R$ 15.000,00 (quinze mil reais) , a ser recolhida ao Tesouro Nacional, com incidência de encargos legais, calculados da data deste acórdão até a data do pagamento, se este for efetuado após o vencimento do prazo abaixo estipulado;
9.4. fixar prazo de 15 (quinze) dias, a contar da notificação, para comprovação, perante o Tribunal, do recolhimento da dívida acima imputada;
9.5. autorizar a cobrança judicial da dívida, caso não atendida a notificação;
9.6. autorizar o pagamento da dívida em até 36 (trinta e seis) parcelas mensais consecutivas, caso venha a ser solicitado pela responsável antes do envio do processo para cobrança judicial;
9.7. fixar o vencimento da primeira parcela em 15 (quinze) dias a contar do recebimento da notificação e o das demais a cada 30 (trinta) dias, com incidência de encargos legais sobre o valor de cada parcela; 
9.8. alertar à responsável que a inadimplência de qualquer parcela acarretará vencimento antecipado do saldo devedor.
9.9. determinar à Codern que, no prazo de 30 (trinta) dias a contar da ciência, requeira ao Ministério do Trabalho, nos termos do art. 195, § 1º, da CLT, a realização de perícia nas instalações do Porto de Maceió com o objetivo de caracterizar e classificar ou delimitar as atividades perigosas para fins de pagamento do adicional de riscos de que trata o art. 14 da Lei 4.860/1965, cessando, se ainda não o fez, os efeitos do laudo pericial datado de dezembro de 2012;
9.10. determinar à Secex-RN que monitore o cumprimento desta deliberação.
HISTÓRICO
Durante a gestão da recorrente, no cargo de Administradora do Porto de Maceió no ano de 2012, foi constatado, em relatório de auditoria de gestão (peça 5, p. 27-30) , irregularidade consistente no pagamento de adicional de risco a empregados do Porto de Maceió que não estariam expostos a riscos, resultando em afronta aos princípios constitucionais da legalidade, moralidade e eficiência e ao parágrafo 1º do art. 14 da Lei 4.860/1965, de 26/11/65.
Nos questionamentos levantados pelo controle interno, aquele órgão concluiu pela ocorrência de irregularidade ao se contrapor aos parâmetros utilizados no laudo técnico contratado pela Administração, concluindo pela inexistência de risco para os empregados que desempenham suas funções exclusivamente no Edifício Sede do Porto, contrariamente as conclusões contidas no laudo e afastando a regularidade do pagamento nos anos de 2010 a 2012.
Na decisão, o órgão julgador, ao acolher o voto condutor da Exma. Ministra Ana Arraes, afastou as conclusões do laudo pericial e analisou as circunstâncias laborais dos empregados que desempenhavam funções no Edifício Sede (peça 65, itens 27-38) , entendendo que o laudo trazia constatações de "caráter genérico, desprovidas de indicações individualizadas das rotinas de trabalho inerentes a cada cargo e da comprovação de ingresso habitual - e não apenas ocasional - dos empregados em área de risco" (peça 65, item 40) .
A Segunda Câmara deste Tribunal, por meio da supramencionada decisão, asseverou também que seria uma obrigação da recorrente a crítica das conclusões do laudo pericial, tendo agido com incúria nos pagamentos em comento, especialmente em razão da contratação do mesmo profissional da área de saúde do trabalho contratado há mais de 14 anos (itens 41-42) .
EXAME DE ADMISSIBILIDADE
Nenhuma divergência a ser apontada quanto ao exame de admissibilidade realizado pela SERUR (peças 74-75) , acolhido pelo e. Relator Vital do Rêgo Filho (peça 77) , pelo conhecimento do recurso.
EXAME DE MÉRITO
Delimitação
A questão a ser analisada é a forma de implementação do pagamento de adicional de risco a determinados empregados do Porto de Maceió para os quais o Tribunal entendeu, diversamente do laudo elaborado, não haver exposição à riscos, especialmente àqueles que desempenham funções no Edifício Sede.
Da necessidade de contratação de perito técnico para avaliação do ambiente laboral e a certificação da situação de periculosidade
Entende a recorrente que a contratação de laudo pericial seria necessária, uma vez que nem o órgão nem o Ministério do Trabalho dispõem de pessoal qualificado para emissão de laudo de periculosidade.
Análise
Com razão a recorrente no ponto em comento, uma vez que Administração Portuária, ao dar execução ao acórdão ora questionado, solicitou à Superintendência Regional do Trabalho e Emprego do Estado do Alagoas (SRTE/AL) , a "realização de perícia nas instalações do Porto de Maceió, com o objetivo de caracterizar e classificar ou delimitar as atividades insalubres ou perigosas" (Ofício APMC 260/2016 - peça 71) , recebendo como resposta que o Ministério do Trabalho não disporia de pessoal para realizar a tarefa demandada:
Em atenção ao ofício acima citado, informamos que, em consonância com as Notas Técnicas nº 355/2010/DSST/SIT/MTE e 218/2011/DSST/SIT/MTE, as unidades descentralizadas do Ministério do Trabalho e Emprego não dispõe de cargo efetivo organizado em carreira com atribuição para elaboração de tais laudos, conforme documento anexo.
Por oportuno, sugerimos que se faça contato com a Justiça do Trabalho, cujos Magistrados dispõe de relação de peritos com formação em engenharia de segurança ou medicina do trabalho, profissionais aptos a confeccionar os documentos mencionados.
 (Ofício 717/2016/SEINT/GAB/SRTE/AL, de 17 de outubro de 2016) 
Assim, há de se reconhecer que o procedimento adotado pela recorrente foi justificado, uma vez que, em não havendo profissional próprio no âmbito do Ministério do Trabalho para certificar a ocorrência de zona perigosa, a gestora corretamente adotou medida no sentido de contratação de profissional especializado, dando seguimento a determinação esboçada pelo Controle Interno, nas contas anuais do exercício de 2010, ainda na gestão de seu antecessor, que demandava a atualização do laudo de periculosidade elaborado em 1986 e renovado em 1997 (TC-Processo 032.561/2011-3: Relatório de auditoria de gestão; peça 5, p. 15-17; pendente de julgamento) .
Há de se ressaltar um ponto importante, no sentido de que a prestação de contas do exercício de 2011, no 1o ano da gestão da ora recorrente, processada nos autos do TC-Processo 045.700/2012-5, já houvera levantado a questão do pagamento do adicional de periculosidade e a própria Corte, acolhendo o entendimento contido no parecer do controle interno, entendeu pelo saneamento da irregularidade com a atualização do laudo de periculosidade:
Relatório de auditoria de gestão 14/2012
 (TC-Processo 045.700/2012-5, peça 6, p. 100-102) 
Em cumprimento ao Plano de Ação referente ao Relatório de Gestão nº 16/2011 - COAUD/CISET/SG-PR, relativo à Auditoria de Gestão do exercício de 2010, esta Administração Portuária elaborou uma perícia técnica especializada, extrajudicial, para reavaliar a manutenção das condições de periculosidade, observando as áreas de risco do Porto de Maceió, vindo o referido laudo ratificar o posicionamento anterior, ao concluir, notadamente, que a área do prédio da Administração compreende área de risco, com enfoque especial para as condições de Riscos Periculosos por Inflamáveis Líquidos e/ou Gaseificados, cujo material após apreciado pela área jurídica da APMC, fundamentou a decisão da Dirigente do Porto de Maceió pela manutenção do pagamento do aludido adicional, além da determinação de periodicidade anual de reavaliação das causas de risco que ensejam esta obrigação preconizada na Lei nº 4.860/65. Na oportunidade, disponibilizamos cópia do material supracitado.
Instrução
 (SECEX/RN - TC-Processo 045.700/2012-5 - peça 10, p. 8 e 14) 
16.18	No tópico Adicional de risco, registrou-se a ocorrência de pagamento de "adicional de risco" na Administração do Porto de Maceió-APMC, com descumprimento da norma vigente, essencialmente pela falta de laudo pericial em bases anuais para enquadrar os empregados que atuam sob exposição de risco, uma vez que o parágrafo 1° do art. 14 da Lei 4.860/65 define que o adicional será devido enquanto não forem eliminadas as causas de risco. Porém, diante das informações prestadas e documentos apresentados pela APMC, entendeu-se contemporizada a situação (peça 6, p. 14-15, itens 52-56) .
 (p. 8) 
 (...) 
18.8	Informação 8 - referente ao Pagamento de Adicional de Risco na APMC, com descumprimento da norma vigente, havendo a informação final de que a situação foi contemporizada (peça 6, p. 100-102) .
Tem-se, portanto, como legítimo o procedimento da gestora na contratação de perito técnico extrajudicial registrado no Ministério do Trabalho para a atualização do laudo de periculosidade, procedimento inclusive placitado pela Corte de Contas na análise das contas do ano de 2011, no início da gestão da ora recorrente.
Outro ponto que deve ser avaliado, no que tange a suposta contratação direcionada do Engenheiro de Segurança do Trabalho Antônio Ribeiro Bomfim (item 42 do Voto) , é o fato de que a ocorrência de situação de periculosidade já houvera sido atestada por outros profissionais distintos que analisaram a situação de periculosidade, inclusive em relação aos funcionários que laboram no Edifício Sede, conforme se extraí de documentos contidos na Prestação de Contas do ano de 2010 (TC-Processo 032.561/2011-3) , verbis:
Laudo de Insalubridade/Periculosidade assinado por Vanda Maria de Almeida Soriano CREA 593D - 17a Região (peça 28, p. 111, do TC-Processo 032.561/2011-3) , em abril de 2008, e ratificado por Fernando José Ferreira Soares (Auditor Fiscal do Trabalho - DRT/ALICIF 30004-7) , reconhecendo que as atividades desempenhadas no setor de administração do porto (administradores, assistentes técnicos administrativos, contadores, técnicos de contabilidade e técnico de sistema) , estariam expostos a situação de risco, "conforme Laudo emitido em 05/03/1986, pelo fiscal do trabalho José Petrônio Neto Soares - Médico do Trabalho DTM/AI 2730 e Laudo emitido em 14/11/1997 pelo Engenheiro de Segurança do Trabalho Carlos Vieira Peixoto Filho".
A bem da verdade, uma leitura rigorosa dos laudos emitidos em março de 1986 (peça 28, p. 114-117, TC-Processo 032.561/2011-3) e novembro de 1997 (peça 28, p. 118-121, TC-Processo 032.561/2011-3) indica, de início, a exclusão do prédio sede da Administração, por incluir como área de perigo apenas "o cais geral, o prédio da SETOPE [operacional], o armazém de trigo ao lado deste prédio e o pier petroleiro", sendo que a interpretação elastecida da área de risco, incluindo o Edifício Sede, somente ocorreu após o laudo expedido pelo Eng. Antônio Ribeiro Bomfim (peça 28, p. 136, TC Processo 032.561/2011-3) , que considerou a "situação e a locação topográfica do prédio da APMC em relação ao Acesso Rodoviário de Cargas, inclusive da grande quantidade de cargas inflamáveis que transitam pelas instalações objeto desta Perícia" e afirmou:
O nexo causal que leva o Trabalhador lotado no Prédio da Administração-Portuária, fazer jus ao Adicional de Periculosidade, deve-se ao fato de seu envolvimento pelas Áreas de Risco de Inflamabilidade geradas (...) 
 (TC-Processo 032.561/2011-3, peça 28, p. 131) 
Se por um lado é inegável a existência de um evidente conflito de interesses entre a decisão de elastecimento da área de risco e o benefício pessoal incidente sobre os proventos salariais recebidos pela gestora-recorrente, o que poderia sugerir uma certa conveniência na contratação de laudo pericial enviesado, é fato inconteste que outros peritos da área de engenharia de saúde houveram se manifestado pela possibilidade da interpretação extensiva da área de risco, mitigando a afirmação categórica do decisum no sentido de que a contratação do laudo fora estritamente com finalidade fraudatória.
Da necessidade de realização de perícia técnica para avaliação de situação de perigo no ambiente laboral
Alega a recorrente que seria atribuição do expert (perito técnico) a análise do caso concreto e o enquadramento das atividades como perigosas, considerando a existência do risco e as condições para eliminação das condições perigosas.
Análise
A jurisprudência da Corte de Contas é uníssona no sentido de exigir a expedição de laudo do ambiente laboral para o pagamento da verba de adicional de periculosidade, apontando-se diversos julgados nessa linha:
Em caso de alteração da organização do trabalho e dos riscos inerentes às atividades, nova avaliação deve ser realizada, para a caracterização da insalubridade e periculosidade, que deverá ser efetivada por meio de avaliação ambiental do local de trabalho, com emissão do respectivo laudo. (Acórdão 5014/2010-TCU-Segunda Câmara. Rel. Min. José Jorge) 
Na concessão dos adicionais de insalubridade ou periculosidade, entre outros requisitos, deve ser verificada a atualização dos laudos periciais e a confirmação da insalubridade, periculosidade ou penosidade dos locais de trabalho. (Acórdão 5351/2009-TCU-Segunda Câmara. Rel. Min. Raimundo Carreiro) 
Somente devem ser pagos adicionais de periculosidade e insalubridade com laudo de avaliação de riscos e caracterização dos locais do trabalho atualizado. (Acórdão 302/2009-TCU-Primeira Câmara. Rel. Min. Marcos Bemquerer) 
A concessão de adicionais de periculosidade e de insalubridade somente pode ser efetuada quando observada a existência de laudos técnicos atualizados. (Acórdão 691/2013-TCU-Segunda Câmara. Rel. Min. Ana Arraes) 
A averbação ponderada de tempo de serviço exercido em atividades insalubres ou perigosas, bem como o pagamento dos adicionais de insalubridade e de periculosidade, somente podem ser considerados legítimos quando comprovados por meio de laudo pericial expedido anualmente pelo Ministério do Trabalho. (Acórdão 6518/2014-TCU-Segunda Câmara. Rel. Min. Benjamin Zymler) 
Analisando a ratio decidendi das decisões, extrai-se a noção de que a exigência de laudo ambiental é condição necessária para o pagamento da verba, ainda que da análise leiga das condições laborais derivadas do próprio cargo seja possível presumir o pagamento do adicional, conforme o julgado exemplar contido no Acórdão 223/2014-TCU-Segunda Câmara, verbis:
A exposição habitual a atividades de risco é condição imprescindível à percepção de adicionais ocupacionais (a exemplo de insalubridade, periculosidade e radiação ionizante) . É irregular o pagamento desses adicionais com amparo exclusivo na lotação do servidor. (Acórdão 223/2014-TCU-Segunda Câmara. Rel. Min. José Jorge) 
Ou seja, a norma geral é que o pagamento do adicional segue estritamente os delineamentos contidos no laudo técnico, não sendo possível a estipulação da verba apenas pela análise leiga das condições de desempenho das atividades laborais. No caso concreto, a recorrente apenas seguiu a prática do pagamento do adicional, inclusive para os funcionários que desempenhavam atividades no Edifício Sede, que advinha desde o primeiro laudo expedido em março de 1997  (peça 28, p. 137, TC-Processo 032.561/2011-3) , atualizado pelo mesmo parecerista em novembro de 2011.
Nota-se que, até mesmo em sede judicial, a desconsideração das conclusões contidas no laudo pericial exige a constituição de contraprova robusta e inequívoca, apontando novamente para a preponderância do laudo pericial, não podendo ser desfeito por meras ilações factuais:
ADICIONAL DE PERICULOSIDADE. LAUDO PERICIAL. VALIDADE. Embora não esteja o Juiz adstrito ao laudo pericial, conforme o art. 436 do CPC, para que se desconsiderem as conclusões do expert e se adote posicionamento contrário, é preciso haver prova robusta e inequívoca contrária. (TRT-12 - RO: 00041393420145120005 SC 0004139-34.2014.5.12.0005, Relator: MARI ELEDA MIGLIORINI, SECRETARIA DA 2A TURMA, Data de Publicação: 07/03/2016) 
Em matéria de pagamento de adicionais de insalubridade e da periculosidade, no âmbito judicial, a norma é a caracterização e a classificação das situações por meio da perícia a cargo de profissional da área da engenharia do trabalho, nos termos do art. 195 da CLT, cuja indispensabilidade é registrada até mesmo em face da revelia da empresa demandada, dando a correta noção quanto a vinculação à prova técnica:
ADICIONAL DE PERICULOSIDADE - NECESSIDADE DE PERÍCIA MESMO EM FACE DA REVELIA DA RÉ - ART - 195 DA CLT - A partir do disposto no art. 195, o 2o, da CLT, a realização de prova pericial apresenta-se como requisito absolutamente indispensável não somente à classificação da periculosidade-insalubridade, mas à própria caracterização da condição desfavorável do trabalho. Do autor o ônus probatório quanto ao ponto, seu encargo permanece intacto diante da revelia decretada à parte adversa, uma vez que a confissão dela decorrente, em regra geral, para os outros pedidos, não se estende à questão da periculosidade, por tratar-se de matéria eminentemente técnica. Assim, não se podendo prescindir da realização da prova pericial, por impositivo legal, ainda que a parte adversa deixe de apresentar defesa quanto ao ponto, cabe ao autor postular, oportunamente, a solicitação da perícia. (TRT 9ª R. Proc. 00228-2002-053-09-00-6 (23703-2003) . Relª Juíza Sueli Gil El-rafihi. J. 24.10.2003.) 
Assim, parece-nos que a presente deliberação vai de encontro com a jurisprudência da Corte, que, se por um lado exige o laudo pericial como meio de impedir o pagamento "com amparo exclusivo na lotação do servidor", por outro lado, afasta o laudo pericial para impedir o pagamento, pela reanálise superficial das condições ambientais.
Ademais, não há uma exorbitante absurdidade no laudo que subsidiou a decisão da recorrente, uma vez que foi relatado, pelo parecerista, que a área de estacionamento de frente ao prédio da Administração da APMC é utilizada para o estacionamento de veículos de transporte de inflamáveis, em função dos engarrafamentos habituais no local, estendendo a zona de risco além do estacionamento designado para o aguardo:
Mostra ao fundo (2o plano) o Estacionamento de Aguardo p/ Caminhões Tanques de Produtos Inflamáveis (vazios não desgaseificados) , completamente lotados. Já no 1o plano da fotografia, mostra um (1) caminhão Tanque carregado com inflamável saindo do Porto, mas momentaneamente encontra-se parado à sua frente, outro Caminhão Tanque carregado de inflamáveis, aguarda que o transito externo permita sua saída do Porto, sendo essa uma condição habitual que ali ocorre todos os dias e a toda hora, formando na frente do Prédio da Administração da APMC, engarrafamento de caminhões tanques, criando um agravamento na Área de Risco por Inflamáveis do local, frente ao prédio da administração da APMC (peça 47, p. 40, 42 e 43) 
Além desse primeiro fundamento, foi apontado como fundamento adicional a "entrada de duto de petróleo bruto procedente da Estação Compressora de Petróleo e Gás do Pilar para o Porto de Maceió" (peça 47, p. 15) , em relação ao prédio principal da Administração, envolvendo os funcionários que desempenham as atividades administrativas naquele prédio, justificando a exposição a uma zona de risco por parte dos funcionários no edifício sede.
Ora, os julgados apontados nos itens 35 a 37 da v. decisão dizem respeito ao abastecimento de veículos, situação em que a área de risco está limitada à área operacional (NR 16, Anexo 2, item 3.g) , conquanto as atividades que envolvem "tanques inflamáveis líquidos" estendem a área de risco para "toda bacia de segurança" (NR 16, Anexo 2, item 3.d) , tornando razoável o entendimento aviado no laudo pericial.
Não está se afirmando nesse juízo meramente leigo, de maneira categórica, a validade do laudo pericial utilizado como fonte para o pagamento. Todavia, na confrontação de juízos não-técnicos, há de se julgar como razoável o comportamento da recorrente que adotou as conclusões do laudo pericial, sendo excessiva a exigência contida na decisão de que a gestora teria uma obrigação de exercer um juízo crítico que concluísse meramente pelo não-pagamento do adicional de periculosidade.
Por exemplo, um curso alternativo para a cessação do pagamento do adicional seria a cessação do risco à saúde ou a integridade física (art. 194, da CLT c/c art. 14, § 1o da Lei 4.860/65) , impondo a obrigação à Administração de impedir a situação de utilização habitual do estacionamento próximo ao Prédio da Administração da APMC, adotando medidas operacionais eficientes no trânsito portuário, restringindo o estacionamento de veículos de inflamáveis apenas ao local designado.
Seria necessário, ademais, avaliar o real impacto ao prédio da sede administração em relação a entrada de duto de petróleo bruto procedente da Estação Compressora de Petróleo e Gás do Pilar para o Porto de Maceió e a possibilidade de adoção de medidas para eliminação do mencionado risco, sendo que a redução substancial do risco sempre é a medida mais benéfica tanto ao trabalhador quanto à Administração, em cotejo ao pagamento do adicional.
É notícia nos autos que a APMC já promoveu processo de seleção de profissional para a elaboração de novo laudo de periculosidade, tendo contratando o profissional Fernando José Ferreira Soares (peça 122, p. 16) , profissional que, em ocasião anterior supra relatada (vide item 16 desta instrução) , já assentiu pelo reconhecimento da situação de periculosidade inclusive para os funcionários que desempenham atividades no Edifício Sede, razão pela qual a solução contida no item 9.9 do decisum pode se mostrar inócua.
Seria de maior utilidade uma determinação a ser expedida pela Corte no sentido de contratar um profissional que possa avaliar medidas que possam ser adotadas quanto ao fluxo de cargas, no sentido de limitar a zona de perigo apenas as áreas operacionais inerentemente expostas ao risco agravado, e, portanto, eliminar (ou mitigar) a possibilidade de exposição ao risco do prédio administrativo e, subsequentemente, suspender o pagamento da verba adicional.
Do pagamento do adicional em virtude de acordos coletivos firmados com o Sindicato dos Trabalhadores nos Serviços Portuários do Estado de Alagoas
Alega a recorrente que o pagamento do adicional de periculosidade estaria imbricado com o acordo coletivo de trabalho da categoria laboral (Cláusula Terceira, Parágrafo Único ACT 1997-1998) , para a qual foi precedida perícia técnica atestando a necessidade do pagamento do adicional para a totalidade dos trabalhadores.
Análise
Cuida-se de alegação genérica da recorrente, que não juntou aos autos os sucessivos acordos coletivos de trabalho que eventualmente provassem que o pagamento explícito do adicional para os funcionários do Edifício Sede estaria explicitado nas convenções coletivas, uma vez que a questão não é o pagamento da periculosidade (corretamente devida aos funcionários expostos ao risco da operação de transporte) , mas a questionável extensão do pagamento aos funcionários que laboram no Edifício da Administração.
Todavia, o argumento da recorrente, de forma indireta, deve também ser levado em consideração no julgamento de suas contas: caso a gestora houvesse simplesmente suspendido o pagamento do adicional (exercendo o juízo do "homem-médio" mencionado no item 41 do Voto) , cujo pagamento à todos os funcionários se protraía no tempo há mais de 14 anos, é evidente que a Administração estaria exposta a ações judiciais movidas pelos funcionários atingidos, cujo pagamento esteve calçado em laudo pericial anteriormente expedido, criando dispêndios inúteis a Administração.
Novamente reportando a solução anteriormente exposta, considerando que o risco da operação possa ser espacialmente contido em uma região determinada, a decisão do Tribunal, em caráter corretivo, deveria impelir ao órgão a adoção de medidas, especialmente quanto ao fluxo de cargas, tendentes a limitação da zona de perigo apenas as áreas operacionais inerentemente expostas ao risco agravado, pendendo o julgamento para a regularidade com ressalva das contas da recorrente, nos termos do art. 18 da Lei 8.443/92, com determinação das medidas indicadas.
CONCLUSÕES
A contratação de laudo externo para avaliação da situação de periculosidade foi um procedimento correto adotado pela gestora, uma vez que o Ministério do Trabalho não dispõe de pessoal próprio para fazer as avaliações legalmente exigidas. Na prestação de contas do ano de 2011 do órgão, a Corte de Contas, seguindo o entendimento do parecer do controle interno, validou o procedimento de contratação do engenheiro de segurança laboral para atualização do laudo.
A contratação de laudo direcionada pode ser mitigada com a existência de laudos do ambiente laboral que atestavam a situação de risco para os funcionários que desempenhavam suas funções na sede administrativa, conquanto a situação se consolidou em definitivo com o laudo expedido pelo engenheiro Antônio Ribeiro Bonfim no ano de 1997, novamente contratado para a atualização do laudo.
A jurisprudência da Corte é uníssona no sentido de exigir laudo técnico para o pagamento de adicional de periculosidade, ainda que uma análise leiga indique o perigo na função desempenhada, o que concede preponderância das conclusões técnicas em detrimento de uma análise leiga, ainda que levado a cabo na decisão ora recorrida. Não se pode admitir um padrão duplo injusto como meio de denegar o benefício com ilações incidentes sobre o laudo expedido.
As conclusões sobre a ocorrência de situação de perigo não são absurdas, uma vez que se registrou a utilização do estacionamento de frente ao prédio da Administração, aumentando o raio da zona de perigo, bem como a alegada entrada de duto de petróleo bruto procedente da Estação Compressora de Petróleo e Gás do Pilar para o Porto de Maceió, elementos de fato que não podem ser contrapostos por mera argumentação no julgamento de mérito, devendo, em caso de dúvida, conceder primazia às conclusões técnicas.
No caso concreto, uma medida que seria benéfica ao órgão e aos funcionários seria o estudo zeloso, por parte de profissional de segurança do trabalho, com o intuito de fazer regramento tendente a limitar a zona de perigo apenas as áreas operacionais inerentemente expostas ao risco agravado, mitigando a exposição ao risco do prédio administrativo e, subsequentemente, suspendendo o pagamento da verba salarial.
A simples suspenção do pagamento do adicional que vem sendo pago à todos os funcionários há mais de 14 anos exporia a Administração a litigância por parte dos atingidos, sem enfrentar a questão fulcral, no sentido de normatizar o fluxo de veículos com vistas a manter a situação de risco ocupacional apenas a zonas operacionais para as quais o risco é condição inafastável, elementos que, considerados de forma global, poderiam ensejar o julgamento com ressalva das contas da gestora e a imposição de medidas profiláticas.
PROPOSTA DE ENCAMINHAMENTO
Deste modo, submete-se à consideração superior a presente análise do recurso de reconsideração contra o Acórdão 10788/2016-TCU-Segunda Câmara, propondo, com base nos artigos 32 e 33 da Lei 8.443/92, conhecer e dar provimento parcial para:
a) alterar o julgamento da recorrente para suprimir a multa cominada no item 9.3 do Acórdão 10878/2016-TCU-Segunda Câmara e, consequentemente, julgar as contas regulares com ressalva (item 9.2 do Acórdão) ;
b) alterar a determinação contida no item 9.9 da supramencionada deliberação, nos seguintes termos: "9.9. determinar à Codern que, no prazo de 30 (trinta) dias a contar da ciência, contrate profissional com vistas a estudar medidas tendentes a limitação da zona de perigo apenas as áreas operacionais inerentemente expostas ao risco agravado, mitigando a ocorrência do risco para as áreas administrativas e a posterior supressão da parcela de adicional para aquele grupo de funcionários".
2.	O representante do MPTCU que atuou no feito, Subprocurador-Geral Lucas Rocha Furtado, concordou com a proposta da Serur (peça 126) .
É o relatório.

Marcelo Madeiro de Souza (OAB/AL 7.334).

Subprocurador-Geral Lucas Rocha Furtado.

RECURSO DE RECONSIDERAÇÃO. PROVIMENTO. DETERMINAÇÃO.

PRESTAÇÃO DE CONTAS (PC)

Secretaria de Recursos (Serur).

Em análise, recurso de reconsideração interposto por Rosiana Lima Beltrão Siqueira, Administradora do Porto de Maceió (APMC) no exercício de 2012, contra o Acórdão 10788/2016-TCU-Segunda Câmara, por meio do qual aquele colegiado julgou irregulares suas contas e aplicou-lhe multa no valor de R$ 15.000,00, em razão de irregularidade consistente no pagamento de adicional de risco a empregados do Porto de Maceió que não estão expostos a riscos, resultando em afronta aos princípios constitucionais da legalidade, moralidade e eficiência e ao § 1º do art. 14 da Lei 4.860/1965.
O Acórdão 10788/2016-TCU-Segunda Câmara assim expressou, in verbis:
 (...) 
9.2. julgar irregulares as contas de Rosiana Lima Beltrão Siqueira;
9.3. aplicar a Rosiana Lima Beltrão Siqueira multa de R$ 15.000,00 (quinze mil reais) , a ser recolhida ao Tesouro Nacional, com incidência de encargos legais, calculados da data deste acórdão até a data do pagamento, se este for efetuado após o vencimento do prazo abaixo estipulado;
 (...) 
9.9. determinar à Codern que, no prazo de 30 (trinta) dias a contar da ciência, requeira ao Ministério do Trabalho, nos termos do art. 195, § 1º, da CLT, a realização de perícia nas instalações do Porto de Maceió com o objetivo de caracterizar e classificar ou delimitar as atividades perigosas para fins de pagamento do adicional de riscos de que trata o art. 14 da Lei 4.860/1965, cessando, se ainda não o fez, os efeitos do laudo pericial datado de dezembro de 2012;
De início, o presente recurso de reconsideração deve ser aceito, eis que presentes os requisitos de admissão aplicáveis à espécie e dispostos nos artigos 32, inciso I, e 33, da Lei 8.443/1992.
Em seu apelo, a recorrente alega, em síntese, que (peça 71) :
a) a contratação de laudo pericial, à época, foi necessária, uma vez que nem o órgão nem o Ministério do Trabalho dispõem de pessoal qualificado para emissão de laudo de periculosidade;
b) é atribuição do perito técnico a análise do caso concreto e o enquadramento das atividades como perigosas, considerando a existência do risco e as medidas para eliminação das condições perigosas; e
c) o laudo pericial concluiu que as atividades laborais exercidas no prédio da APCM estão sob risco e, portanto, passíveis de pagamento do respectivo adicional, em virtude do trânsito frontal de caminhões e carretas transportando grandes quantidades de combustíveis. 
Em vista disso, requer a reconsideração da deliberação guerreada.
Após a análise detida dos argumentos recursais apresentados, a Serur propôs, com anuência do representante do MPTCU, o provimento do recurso, considerando ter sido elidida a irregularidade fundamentadora do acórdão recorrido.
No mérito, concordo com a proposta formulada nos pareceres precedentes, razão pela qual incorporo as análises levadas a efeito pela Serur e pelo MPTCU às minhas razões de decidir, sem prejuízo de apresentar algumas considerações.
II
O ponto crucial guerreado diz respeito aos pagamentos de adicional de periculosidade a empregados do Porto de Maceió, realizados de janeiro a dezembro de 2012, durante a gestão da recorrente a frente da APMC, considerados irregulares nos termos do Acórdão 10788/2016-TCU-Segunda Câmara.
A jurisprudência desta Corte de Contas é forte no sentido de exigir, como fundamento para o pagamento de adicional de insalubridade e periculosidade, conforme destacado pela Serur, a expedição de laudo de avaliação de riscos e caracterização dos locais do trabalho atualizado (Acórdão 5014/2010-TCU-Segunda Câmara, relator Ministro José Jorge; Acórdão 5351/2009-TCU-Segunda Câmara, relator Ministro Raimundo Carreiro; Acórdão 302/2009-TCU-Primeira Câmara, relator Ministro Marcos Bemquerer; Acórdão 691/2013-TCU-Segunda Câmara, relator Ministra Ana Arraes; Acórdão 6518/2014-TCU-Segunda Câmara, relator Ministro Benjamin Zymler) .
Ou seja, a exigência de laudo pericial é condição necessária para que seja realizado o pagamento de adicional de insalubridade e periculosidade. Em outras palavras, o laudo pericial deve preexistir aos pagamentos. Nesse escopo, o laudo pericial datado de dezembro de 2012, obviamente, não poderia justificar os pagamentos realizados no exercício de 2011, pois são anteriores a sua expedição.
Registro que, quando da prestação de contas do exercício de 2011 da Companhia Docas do Rio Grande do Norte (Codern) , referente ao 1o ano da gestão da ora recorrente a frente da APMC (TC Processo 045.700/2012-5) , essa matéria foi analisada no âmbito das Secex-RN. Conforme ressaltado pela Serur, naquela oportunidade, a APMC saneou a irregularidade, então apontada quanto aos pagamentos de adicional de periculosidade, mediante laudo pericial datado de 15/11/2011 (peça 6, p. 14-15, 100-102; peça 10, p. 8 e 14) .
Nesse sentido, entendo que os pagamentos realizados, no período de janeiro a dezembro de 2012, estavam sob o manto do laudo pericial datado de 15/11/2011 (peça 28, p. 157-182, do TC Processo 032.561/2011-3) .
As Notas Técnicas 355/2010/DSST/SIT (peça 71, p. 15-16) e 215/2011/DSST/SIT (peça 71, p. 17-19) , da lavra do Departamento de Segurança e Saúde do Trabalho da Secretaria de Inspeção do Trabalho do Ministério do Trabalho (DSST/SIT/MTE) , datadas de 16/11/2010 e 6/7/2011, respectivamente, trazidas aos autos pela recorrente, indicam a impossibilidade de o MTE ou suas unidades regionais emitirem laudos periciais de insalubridade ou periculosidade, bem como ressaltam que o laudo técnico deve ser precedido por perícia realizada por médico com especialização em medicina do trabalho ou engenheiro ou arquiteto com especialização em segurança do trabalho.
O laudo pericial, datado de 15/11/2011 (peça 28, p. 157-182, do TC Processo 032.561/2011-3) , foi assinado pelo sr. Antônio Ribeiro Bonfim, engenheiro civil e de segurança do trabalho, devidamente registrado no conselho regional de engenharia e arquitetura e no MTE.
Em vista disso, tem razão a recorrente quando afirma ter sido necessário contratar profissional para elaboração de laudo pericial para atualização da situação vigente à época, haja vista a impossibilidade de o MTE realizar essa demanda.
O referido laudo foi precedido de perícia, realizada no período de 7/11/2011 a 12/11/2011, com o objetivo de avaliar a existência de riscos para os trabalhadores portuários da APMC que ali exercem suas atividades, e se são reconhecidamente riscos, seja pelo fato de acessarem áreas consideradas de riscos por contingência funcionais, seja por exercerem cargos/funções reconhecidamente de riscos na forma da legislação vigente, quais sejam: Portaria 3.214/1978, NR-16 (Atividades e Operações Perigosas) , NR-20 (Líquidos e Combustíveis Inflamáveis) , NR-29 (Segurança e Saúde do Trabalho Portuário) , Portaria 3.311/1989 (Instrução para Elaboração de Laudo de Insalubridade e Periculosidade) , IMDG CODE (Código Marítimo Internacional de Mercadorias Perigosas) .
No que tange ao prédio principal da administração do Porto de Maceió, o citado laudo assim descreve o prédio (peça 28, p. 160 do TC Processo 032.561/2011-3) :
Encontrado logo após a portaria principal de entrada ao Porto de Maceió, edificação composta de pavimento térreo e pavimento superior (...) 
 (...) 
Havendo ainda a considerar as instalações do estacionamento [localizado na área interna portuária, iniciando logo ao cruzar a pista dupla de acesso às instalações portuárias, defronte ao prédio principal da administração da APMC], em área adjacente ao Prédio da Administração, onde tem acesso e transitam habitual e diariamente para estacionar ou tomar seu transporte, todos os colaboradores aí lotados, obrigando-se a penetrar em áreas por hipótese consideradas de risco inflamável, com base em áreas de riscos geradas pelo tráfego intenso de veículos "in casu" caminhões tanques, em atividades permanente de transportar produtos químicos do tipo inflamável no estado líquido e liquefeitos, assim considerados por força de lei calçada em normas técnicas da ABNT e do MTBE (...) .
O perito técnico é categórico ao afirmar que o prédio principal da administração da APMC se encontra inserido dentro da área de risco gerado pela movimentação intensa e diária de cargas inflamáveis por caminhões tanques a pouca distância ou às portas de acesso àquela edificação (peça 28, p. 161 do TC Processo 032.561/2011-3) , tendo como fator condicionante de risco a possibilidade de vazamentos, seja no estado líquido ou de vapor, ou de choque mecânico que propicie faíscas pelo atrito entre superfícies, gerando ignição ou fogo acompanhado ou não por explosão (peça 28, p. 166-167 do TC Processo 032.561/2011-3) . Os efeitos que consideram inflamáveis os hidrocarbonetos voláteis ou leves (petróleo, gasolina, querosene e diesel de automóveis) , quando transportados através de dutos e/ou veículos rodoviários, ferroviários ou aquaviários, de acordo com o referido laudo pericial, estão dispostos na NR-16, NR-20, NR-29 e IMDG CODE (peça 28, p. 167 do TC Processo 032.561/2011-3) . Tais hidrocarbonetos possuem toxidade aguda em função do teor e concentração de frações aromáticas (toxidade por inalação) , sendo reconhecidos com potencial carcinógenos (peça 28, p. 171-174 do TC Processo 032.561/2011-3) .
Além disso, o perito técnico, ao indicar os locais de riscos por conta dos produtos inflamáveis na área da APMC, registrou que o prédio da administração está localizado em área de risco em que o tipo de agente nocivo é mecânico, o fator de risco é periculoso e a fonte decorre de hidrocarbonetos inflamáveis líquidos ou gaseificados (peça 28, p. 175 do TC Processo 032.561/2011-3) . Ressaltou, ainda, que os trabalhadores do prédio da administração estão expostos a essa situação de risco em virtude da curta distância entre o prédio e a via por onde trafegam intensamente caminhões tanques transportando produtos inflamáveis (peça 28, p. 177 do TC Processo 032.561/2011-3) .
Essa curta distância, apesar de não estar especificada a metragem, trata-se da calçada que separa o mencionado prédio da via de acesso à APMC. Ademais, o anexo I do relatório fotográfico do laudo pericial ilustra diversas situações em que os trabalhadores do prédio de administração da APMC estão expostos a riscos decorrente do tráfego de caminhões tanques de produtos inflamáveis (peça 28, p. 184-188 do TC Processo 032.561/2011-3) .
Concluiu o perito técnico que os trabalhadores da APMC exercem atividades em condições de riscos por inflamáveis líquidos e/ou gaseificados, onde, por contingências funcionais se obrigam a trabalhar submetendo-se de forma habitual aos riscos avaliados (peça 28, p. 182 do TC Processo 032.561/2011-3) .
Nesse contexto, merecem acolhimento as argumentações da recorrente, cabendo suprimir a multa cominada no subitem 9.3 do Acórdão 10788/2016-TCU-Segunda Câmara, tornando insubsistentes os subitens 9.4, 9.5, 9.6, 9.7 e 9.8 e, por conseguinte, alterar os termos do subitem 9.2 de modo a julgar regulares com ressalva as contas da recorrente, conforme posicionamentos da Serur e do Parquet.
III
O outro ponto guerreado diz respeito à determinação constante do subitem 9.9 do Acórdão 10788/2016-TCU-Segunda Câmara.
Conforme enfatizado pela unidade instrutiva, a suspensão do pagamento do adicional de periculosidade que vem sendo pago a todos os funcionários há mais de 14 anos pode expor a APMC à litigância por parte dos atingidos, sem, contudo, enfrentar a questão principal, a fim de que sejam adotadas medidas pela APMC de mitigar a situação de risco que expõe os trabalhadores do prédio da administração daquela administração portuária.
Em vista disso, a Serur propôs, com a anuência do Parquet, alterar a determinação contida no item 9.9 da deliberação guerreada, conforme os termos que se seguem: "determinar à Codern que, no prazo de 30 (trinta) dias a contar da ciência, contrate profissional com vistas a estudar medidas tendentes a limitação da zona de perigo apenas as áreas operacionais inerentemente expostas ao risco agravado, mitigando a ocorrência do risco para as áreas administrativas e a posterior supressão da parcela de adicional para aquele grupo de funcionários".
Neste ponto, reporto-me ao relatório de auditoria de avaliação da gestão 2012 do controle interno que, ao abordar a questão apontou (peça 5, p. 9-10; 27-30) :
33. (...) registramos a ocorrência de "Pagamento de Adicional de Risco" na Administração do Porto de Maceió (APMC) com descumprimento da norma vigente, essencialmente pela falta de laudo pericial em bases anuais para enquadrar os empregados que atuam sob exposição de risco, uma vez que o parágrafo lº do Art. 14 da Lei 4.860/65, de 26/11/1965, define que o adicional será devido enquanto não forem eliminadas as causas de risco.
O § 1º do art. 14 da Lei 4.680/1965 dispõe que o adicional de riscos (insalubridade, periculosidade e outros porventura existentes) será devido enquanto não forem removidas ou eliminadas as causas de risco.
A relatora a quo considerou no voto condutor do Acórdão 10788/2016-TCU-Segunda Câmara que:
39. O laudo juntado pela defesa tentou justificar o pagamento do adicional de periculosidade a todos os empregados do Porto de Maceió também sob o argumento da existência de um "nexo de causas ligando atividades da Administração às atividades de Operações Portuárias e Capatazias". (...) 
40. O caráter genérico das afirmações, desprovidas de indicações individualizadas das rotinas de trabalho inerentes a cada cargo e da comprovação de ingresso habitual - e não apenas ocasional - dos empregados em áreas de risco impede que esse argumento seja utilizado como fundamentação para a realização dos pagamentos a empregados que não laboravam primariamente em áreas de risco.
 (...) 
42. (...) Contratou a confecção de um laudo apenas para justificar os pagamentos que já vinham sendo efetuados (...) , quando deveria ter buscado caracterizar a realidade do ambiente laboral dos empregados do Porto, em seus diversos setores e ambientes de trabalho, de modo a verificar a efetiva existência de risco acentuado que possibilitasse, individualmente, o pagamento do adicional de periculosidade.
 (...) 
44. Verifiquei, em meu gabinete, que as prestações de contas da Codern relativas aos exercícios de 2013, 2014 e 2015 não fazem qualquer menção ao pagamento do adicional de periculosidade. Não se sabe, portanto, se continuou sendo realizado e em que extensão. Considero necessário, então, que se determine à Codern que requeira ao Ministério do Trabalho, nos termos do art. 195, § 1º, da CLT, a realização de perícia nas instalações do Porto de Maceió com o objetivo de caracterizar e classificar ou delimitar as atividades perigosas. (Destaquei) 
Entendo que a determinação constante do subitem 9.9 do Acórdão 10788/2016-TCU-Segunda Câmara busca corrigir falhas detectadas durante a apreciação das contas da Codern referentes ao exercício de 2012, especificamente quanto à existência ou não de riscos para os trabalhadores que exercem suas atividades no edifício sede da APMC.
As alegações da recorrente indicam a impossibilidade de o MTE realizar perícia nas instalações do Porto de Maceió, nos termos da determinação mencionada.
Nesse sentido, com ajustes de forma, acolho a proposta da Serur, que teve a anuência do Parquet, a fim de alterar a determinação contida no item 9.9 do Acórdão 10788/2016-TCU-Segunda Câmara.
Com essas considerações, VOTO para que este Tribunal aprove a minuta de acórdão que ora submeto à apreciação deste Colegiado.
TCU, Sala das Sessões Ministro Luciano Brandão Alves de Souza, em 12 de fevereiro de 2019.
Ministro VITAL DO RÊGO 
Relator